臺灣新北地方法院民事判決
110年度家繼訴字第119號
原      告  林秀春
訴訟代理人  張育銜律師
被      告  林佳良
            林杏蓮
            林伽鎂

            林嘉慶
上列當事人間請求分割遺產事件，本院於中華民國111年7月13日
言詞辯論終結，判決如下：
    主      文
被繼承人林古嬌妹所遺如附表一所示之遺產，應分割如附表一「
分割方法欄」所示。
訴訟費用由兩造按附表二所示之應繼分比例負擔。
    事實及理由
壹、程序方面：
    被告林佳良、林伽鎂、林嘉慶經合法通知，未於言詞辯論期
    日到場，核無民事訴訟法第386條所列各款情形，依家事事
    件法第51條準用民事訴訟法第385條第2項規定，爰依原告之
    聲請，由其一造辯論而為判決。
貳、實體方面：
一、原告主張：兩造之母林古嬌妹於民國109年10月8日死亡，留
    有如附表一所示之遺產（下稱系爭遺產），兩造為全體繼承
    人，應繼分比例各如附表二所示。林古嬌妹於105年2月23日
    立公證遺囑（下稱系爭公證遺囑），將附表一編號1至4所示
    不動產（下稱系爭不動產）指定由被告林嘉慶繼承，惟與林
    古嬌妹於109年6月24日所立代筆遺囑（下稱系爭代筆遺囑）
    牴觸，該部分依民法第1220條規定應視為撤回，則系爭不動
    產及附表一所示其餘財產應由兩造依附表二所示應繼分比例
    分割等語。並聲明：兩造就林古嬌妹所遺系爭遺產，由兩造
    依附表二所示應繼分比例分割。
二、被告則以：
（一）被告林嘉慶經合法通知未於言詞辯論期日到場，惟具狀稱
      ：林古嬌妹有於105年12月23日至鈞院所屬民間公證人詹
      孟龍事務所辦理系爭公證遺囑等語。
（二）被告林杏蓮稱：伊沒看過系爭公證遺囑，伊對系爭代筆遺
      囑無意見，兩造依5分之1比例分割，林嘉慶使用系爭不動
      產卻不願繳納房貸，應將系爭不動產變價分割等語。
（三）被告林佳良、林伽鎂經合法通知，均未於言詞辯論期日到
      場，亦未具狀為何聲明或陳述。
三、法院之判斷：
（一）經查，林古嬌妹於109年10月8日死亡，留有系爭遺產，兩
      造為其全體繼承人，應繼分比例各如附表二所示，林古嬌
      妹先於105年2月23日立有系爭公證遺囑，嗣於109年6月24
      日立有系爭代筆遺囑等情，為被告林杏蓮所不爭執，並有
      財政部北區國稅局遺產稅免稅證明書、繼承系統表、戶籍
      謄本、土地及建物登記第一、二類謄本、公證書暨系爭公
      證遺囑、系爭代筆遺囑在卷可稽，復經本院依職權向林嫦
      芬律師函調系爭公證遺囑存卷可憑，堪信為真實。
（二）按繼承人有數人時，在分割遺產前，各繼承人對於遺產全
      部為公同共有；繼承人得隨時請求分割遺產，但法律另有
      規定或契約另有訂定者，不在此限，民法第1151條、第11
      64條分別定有明文。經查，林古嬌妹所遺系爭遺產，在遺
      產分割前，兩造對於遺產全部為公同共有，並無不能分割
      之情形，亦無不分割之約定，亦無以遺囑禁止分割遺產之
      情形，兩造既不能協議分割，則原告依民法第1164條規定
      請求分割系爭遺產，自屬有據。
（三）按前後遺囑有相牴觸者，其牴觸之部分，前遺囑視為撤回
      ，民法第1220條定有明文。經查，原告主張林古嬌妹所立
      系爭公證遺囑，將系爭不動產指定由被告林嘉慶繼承部分
      ，與林古嬌妹嗣後所立系爭代筆遺囑，將系爭不動產由兩
      造各繼承5分之1部分牴觸，牴觸部分，前遺囑即系爭公證
      遺囑視為撤回等情，有前揭各遺囑在卷可稽，經核前揭兩
      份遺囑就系爭不動產部分，確有牴觸，揆諸前揭規定，應
      視為撤回系爭公證遺囑，原告此部分主張，應屬可採。
（四）按遺囑人於不違反關於特留分規定之範圍內，得以遺囑自
      由處分遺產；遺囑自遺囑人死亡時發生效力，民法第1187
      條、1199條分別定有明文。依系爭代筆遺囑載以：「一、
      本人所有財產：（一）不動產：⒈建物：新北市○○區○○○段
      00○號（門牌號碼新北市○○區○○路00號）權利範圍全部。⒉
      土地：新北市○○區○○○段00地號：權利範圍全部。新北市○
      ○區○○○段0000地號：權利範圍全部。新北市○○區○○○段000
      地號：權利範圍1/4。（二）動產：銀行存款。二、本人
      前項財產由長子林佳良、長女林杏蓮、次子林嘉慶、次女
      林伽鎂及三女林秀春五名子女各繼承五分之一。三、除第
      一項財產外，嗣後如有發現或累積任何財產由五名子女各
      繼承五分之一。」等語，其分割方法為兩造5人各繼承5分
      之1，與兩造應繼分相同，依前揭法條規定，本院自應依
      系爭代筆遺囑分割。
（五）按公同共有物之分割，除法律另有規定外，準用關於共有
      物分割之規定，為民法第830條第2項所明定。準此，公同
      共有遺產之分割，於共有人不能協議決定分割方法時，依
      民法第830條第2 項準用第824條第2項、第3項，法院應命
      為下列之分配：以原物分配於各共有人；原物分配，並以
      金錢補償共有人中未受分配，或不能按其應有部分受分配
      者；原物分配顯有困難時，得變賣共有物，以價金分配於
      各共有人；或以原物之一部分分配於各共有人，他部分變
      賣，以價金分配於各共有人。又民法第1164條所定之遺產
      分割，其目的在於遺產公同共有關係全部之廢止，而非個
      別財產公同共有關係之消滅。所謂應繼分係各繼承人對於
      遺產之一切權利義務，所得繼承之比例，並非對於個別遺
      產之權利比例，因此分割遺產並非按照應繼分比例逐筆分
      配，而應整體考量定適當之分割方法，法院選擇遺產分割
      之方法，應具體斟酌公平原則、各繼承人之利害關係、遺
      產之性質及價格、利用價值、經濟效用、經濟原則及使用
      現狀、各繼承人之意願等相關因素，以為妥適之判決，不
      受繼承人所主張分割方法之拘束。本院審酌系爭不動產現
      僅由被告林嘉慶所居住使用，依原告及被告林杏蓮到庭所
      陳，兩造間已難以取得聯繫並妥善溝通，其他繼承人亦未
      能就系爭不動產為使用收益，可知若以原物分割與兩造按
      應繼分比例分別共有，仍無法終局解決兩造共有系爭不動
      產之使用糾紛，兩造亦無人願意由其取得系爭不動產全部
      ，再以現金找補其餘繼承人，故採前揭分割方法，並非妥
      適，被告林杏蓮到庭主張應將系爭不動產變價分割，原告
      對此亦不反對，倘採變價分割，兩造自得依其對系爭不動
      產之利用情形、對被繼承人所留遺產在感情上或生活上是
      否有密不可分之依存關係，暨評估自身之資力等各項，以
      決定是否參與競標或行使優先承買之權利，以單獨取得共
      有物之所有權，亦得在他人買受時，依法以相同條件主張
      優先購買，而無喪失系爭不動產所有權之疑慮，且經良性
      公平競價結果，無法取得系爭不動產原物分配之共有人所
      能分配之金錢將可能增加，對於共有人而言，亦較有利，
      本院審酌上情，認系爭不動產分割如附表一「分割方法欄
      」所示為宜。至附表一編號5所示存款及孳息，性質上可
      分，應由兩造依附表二所示應繼比例分配。
四、綜上所述，原告本於繼承人地位，依民法第1164條規定請求
    分割系爭遺產，為有理由，應予准許。又按因共有物分割、
    經界或其他性質上類似之事件涉訟，由敗訴當事人負擔訴訟
    費用顯失公平者，法院得酌量情形，命勝訴之當事人負擔其
    一部，民事訴訟法第80條之1 定有明文。而本件遺產既因兩
    造無法協議分割，原告始提起訴訟，兩造在訴訟上之地位本
    得互易，且兩造均因本件遺產分割而蒙其利，關於訴訟費用
    認應由兩造依附表二所示應繼分比例負擔，始屬公允。
五、據上論結，本件原告之訴為有理由，判決如主文。
中    華    民    國   111    年    7     月    22    日
                    家事法庭  法  官  顧仁彧
以上正本係照原本作成。
如不服本判決，應於判決送達後20日之不變期間內，向本院提出
上訴狀。如委任律師提起上訴者，應一併繳納上訴審裁判費。
中    華    民    國   111    年    7     月    22    日
                              書記官  黃馨德
附表一：林古嬌妹所遺之遺產及分割方法
編號 遺產項目 財產標示 權利範圍/金額 分割方法 1 土地 新北市○○區○○○段000地號（重測前：新北市○○區○○段○○○段0000地號） 1分之1 變價分割，變價所得價金由兩造按附表二所示之應繼分比例分配。 2 土地 新北市○○區○○○段000地號（重測前：新北市○○區○○段○○○段00地號） 1分之1  3 土地 新北市○○區○○○段000地號（重測前：新北市○○區○○段○○○段000地號） 4分之1  4 建物 新北市○○區○○○段000○號（重測前：新北市○○區○○段○○○段00○號，新北市○○區○○路00號） 1分之1  5 存款 新北市三峽區農會 20萬1066元及其孳息 由兩造按附表二所示之應繼分比例分配。 

附表二：兩造之應繼分比例
編號 繼承人 應繼分比例 　1 林佳良 5分之1 　2 林嘉慶 5分之1 　3 林杏蓮 5分之1 　4 林伽鎂 5分之1 　5 林秀春 5分之1